臺灣高等法院民事判決　　　　　　　 99年度上更(一)字第126號
上　訴　人　王翔
　　　　　　王筠
　　　　　　王治
　　　　　　王曹素殊
　　　　　　王修
共　　　同
訴訟代理人　陳恩民律師
　　　　　　魏翠亭律師
被　上訴人　陳壹郎
訴訟代理人　高進發律師
上列當事人間土地所有權移轉登記事件，上訴人對於中華民國98
年1月23日臺灣新竹地方法院95年度重訴字第83號第一審判決提
起上訴，經最高法院發回更審，本院於100年3月29日言詞辯論終
結，判決如下：
    主  文
上訴駁回。
第二審及發回前第三審訴訟費用由上訴人負擔。
    事 實 及 理 由
一、被上訴人主張：伊與原審共同被告孫梨嬌、訴外人王璞中於
    民國（下同）77年10月間共同出資購買坐落新竹市○○段及
    和平段土地，伊出資新臺幣（下同）2,500萬元，孫梨嬌與
    王璞中共出資2,700萬元，除和平段542、544地號為市場用
    地及543、548地號為道路用地，無法建築房屋，伊與孫梨嬌
    、王璞中則共同決定按出資比例分別共有外，其餘土地均已
    建屋出售完畢，並按出資比例結算分配清楚。而伊因當時遠
    居高雄，且信任孫梨嬌，為將來能順利出售土地，乃同意將
    伊持有上揭4筆土地所有權應有部分52分之25信託予孫梨嬌
    ，惟其中新竹市○○段542地號土地（下稱系爭土地），孫
    梨嬌於購買當時全部信託登記為訴外人王誠、上訴人王曹素
    珠、原審共同被告潘鶯鶯、潘俊杓、彭次秋（下稱潘鶯鶯等
    三人）及孫梨嬌之名義，復於89年1月21日及24日再信託登
    記為訴外人王誠、上訴人王修、王治、潘鶯鶯等三人之名義
    ，後訴外人王誠於93年12月16日去世，其所有權應有部分6
    分之1由上訴人王曹素珠、王翔、王筠繼承。嗣伊風聞孫梨
    嬌等人欲出售系爭土地，乃於94年7月19日以存證信函通知
    孫梨嬌向上訴人及原審共同被告終止信託關係，詎其置之不
    理，伊不得已提起本件訴訟，並以民事準備書(一)狀向孫梨嬌
    為終止信託之意思表示。爰先位依民法第242條規定代位向
    潘鶯鶯等三人及上訴人終止信託關係，求為命潘鶯鶯等三人
    及上訴人各將如原判決附表一（下稱附表一）編號二所載土
    地之應有部分52分之25返還及移轉所有權登記予孫梨嬌，孫
    梨嬌再將該部分返還並移轉登記予伊之判決；若認孫梨嬌與
    上訴人間並無信託契約，則伊就系爭土地之應有部分52分之
    25 僅存在潘鶯鶯等三人之應有部分，故備位依民法第242條
    規定代位向潘鶯鶯、潘俊杓、彭次秋終止信託關係（如無信
    託關係亦為借名登記，併同時代為終止借名登記契約），求
    為命潘鶯鶯等三人應將原判決附表二（下稱附表二）編號二
    所載土地之應有部分156分之75返還及移轉其所有權登記予
    孫梨嬌，孫梨嬌再將該部分返還並移轉登記予伊之判決。
二、上訴人則以：伊等係分別因買賣、贈與、繼承之原因取得系
    爭土地應有部分，非孫梨嬌信託所致，被上訴人主張其與孫
    梨嬌間及孫梨嬌與伊等間有信託關係存在之事實，並未舉證
    以實其說，且證人顏德仁於原審之證言非在場親見親聞，亦
    不足採。是被上訴人為本件請求，自屬無理由等語，資為抗
    辯。
三、原審就先位之訴判命上訴人及潘鶯鶯等三人應各將如附表一
    編號二所載土地之應有部分返還及移轉所有權登記予孫梨嬌
    後，孫梨嬌再將其所取得如附表一編號二所載土地之應有部
    分52分之25返還並移轉登記予被上訴人。上訴人就其敗訴部
    分不服，提起上訴，經本院前審廢棄改判駁回被上訴人之訴
    （孫梨嬌及潘鶯鶯等三人就其敗訴部分提起上訴後又撤回上
    訴，該部分已告確定）。嗣被上訴人提起第三審上訴，經最
    高法院廢棄發回本院前審判決。上訴人上訴聲明：(一)原判決
    關於上訴人敗訴部分廢棄。(二)上開廢棄部分，被上訴人在第
    一審之訴駁回。被上訴人答辯聲明：(一)先位聲明：上訴駁回
    。(二)備位聲明：原審共同被告潘鶯鶯、潘俊杓、彭次秋應將
    系爭土地之應有部分各312分之25返還及移轉其所有權登記
    予孫梨嬌，孫梨嬌再將該部分返還並移轉登記予被上訴人。
四、兩造不爭執之事實：
  (一)郭培坤、胡勝雄2人於78年1月31日以與買賣為由，將系爭土
    地移轉所有權登記予潘鶯鶯等三人、孫梨嬌及上訴人王曹素
    珠、訴外人王誠各6分之1；孫梨嬌復於89年1月21日以買賣
    為原因，將其所有權應有部分6分之1移轉登記予上訴人王修
    ；上訴人王曹素珠則於同年月24日以88年12月27日贈與為原
    因，將其所有權應有部分6分之1移轉登記予上訴人王治；嗣
    王誠於93年12月16日去世，其所有權應有部分6分之1再於94
    年5月18日以繼承為原因移轉登記予上訴人王曹素珠、王翔
    、王筠各18分之1，有土地登記簿、異動索引、土地登記謄
    本可稽 (見原審卷(一)第57-70頁)。
  (二)潘鶯鶯、潘俊杓為孫梨嬌之子女、彭次秋為孫梨嬌之媳；上
    訴人王修、王治及訴外人王誠為訴外人王璞中之子；上訴人
    王曹素珠為王誠之妻；上訴人王翔、王筠為訴外人王誠之子
    女，此有戶籍謄本可稽 (見原審卷(一)第51-56頁)。
  (三)被上訴人以94年7月19日臺北圓環郵局422號存證信函寄至孫
    梨嬌之戶籍地，請孫梨嬌以信託人身分向潘鶯鶯等三人、王
    修、王治、王誠之繼承人（即上訴人王曹素珠、王翔、王筠
    ）終止信託關係，孫梨嬌於94年7月20日收受，有台北圓環
    郵局第422號存證信函、掛號郵件收件回執可稽 (見原審卷
    (一)第71-72頁反面)。
五、系爭土地是否基於被上訴人出資52分之25、孫梨嬌、訴外人
    王璞中合計出資52分之27，共同向郭宏坤、胡勝雄購買，而
    於78年1月31日以與郭宏坤、胡勝雄買賣為由，移轉所有權
    信託登記予孫梨嬌、潘鶯鶯等三人、上訴人王曹素珠、訴外
    人王誠各應有部分6分之1：
  (一)被上訴人主張其於77年10月間出資2,500萬元，原審共同被
    告孫梨嬌及訴外人王璞中共出資2,700萬元，全部出資額為
    5,200萬元（即被上訴人出資比例為52分之25）共同購買坐
    落新竹市○○段及和平段土地，含系爭土地及和平段544、
    543及548地號等土地在內乙節，業據提出臺灣土地銀行新興
    分行支票34張（見原審卷(一)第73-106頁）及「臺灣土地銀行
    支票類存款分戶明細帳」2紙（見原審卷(一)第18、19頁）為
    證。而被上訴人所提出上述34紙支票中共15紙背面均有「郭
    培坤」之印文，核與系爭土地土地登記謄本（見原審卷(一)第
    58頁）所記載原地主之一「郭培坤」之姓名相同，且上揭34
    紙支票發票日期分別為77年11月17日及同年月25日，均在系
    爭土地自原地主郭培坤及胡勝雄名義下移轉登記予潘鶯鶯等
    三人、孫梨嬌、上訴人王曹素珠及訴外人王誠之78年1月20
    日前，即與被上訴人主張其簽發上揭支票支付購買系爭土地
    在內土地等語相合。
  (二)另被上訴人提出業經孫梨嬌自承為其簽立之信託切結書（下
    稱系爭切結書），其內記載「本人孫梨嬌…，於民國77年10
    月間與陳壹郎…，王樸中…共同出資購買座落新竹市○○段
    地號542、543、544、548土地…甲丙方（即原審共同被告孫
    梨嬌及訴外人王樸中）合占27/52，乙方占25/52」（見原審
    卷(一)第5頁）；且證人即曾受雇於被上訴人、孫梨嬌以及訴
    外人王樸中為會計負責記帳之顏德仁亦於原審證述：當時是
    孫梨嬌、王璞中商議後，告知我他們要找被上訴人加入土地
    投資買賣，後來被上訴人有來並提供支票叫我幫忙簽發34張
    合計面額2,500萬元的支票，因被上訴人出了2,500萬元，全
    部為5,200萬元，所以被上訴人比例為52分之25，且該投資
    包含和平段542、544、543、548地號土地，及唐高段土地等
    語（見原審卷(一)第202、203頁），均與被上訴人前揭主張相
    符。是應認被上訴人主張系爭土地為其與孫梨嬌及訴外人王
    璞中於77年10月間共同出資購買坐落新竹市○○段及和平段
    土地之一，被上訴人佔全部出資比例52分之25等情，堪信為
    真實。
  (三)又查，依上揭新竹市○○段土地登記簿所示，第543、544及
    548地號係於77及78年間由原地主即訴外人郭培坤、胡勝雄
    以及張國南、黃志詳直接移轉登記予孫梨嬌，唯獨系爭土地
    係移轉登記於孫梨嬌、潘鶯鶯等三人、上訴人王曹素珠及訴
    外人王誠名下；而系爭切結書記載：「本人孫梨嬌土地…。
    當時信託登記甲方（即孫梨嬌）名義，嗣丙方（即訴外人王
    樸中）於89年8月逝世繼於中華民國89年1月24日信託登記王
    誠、王修、王治、潘鶯鶯、潘俊杓、彭次秋等人…甲方承諾
    於六個月內將各人應有部分按實登記…」等語，顯見被上訴
    人、孫梨嬌及訴外人王樸中共同購買上開和平段土地時，係
    以孫梨嬌名義購買，僅系爭土地部分應有部分於78年間由孫
    梨嬌信託登記予潘鶯鶯等三人、上訴人王曹素珠及訴外人王
    誠；參以潘俊杓為孫梨嬌之子、原審共同被告彭次秋為潘俊
    杓之配偶、潘鶯鶯為孫梨嬌之女、訴外人王誠為訴外人王樸
    中之子、上訴人王曹素珠為訴外人王誠之配偶等情以觀，系
    爭土地之應有部分登記名義人均為孫梨嬌以及訴外人王樸中
    之子女或媳婦，且渠等均未提出證明確係因買賣而取得上揭
    應有部分登記名義，堪認被上訴人主張潘鶯鶯等三人、上訴
    人王曹素珠及訴外人王誠於78年間因信託關係取得系爭土地
    之應有部分，應為可採。至系爭切結書中記載「當時信託甲
    方名義」固與系爭土地登記名義情形非全然相符，惟依被上
    訴人另請求孫梨嬌移轉新竹市○○段第543、544及548地號
    土地應有部分登記事件即原法院94年度訴字第405號民事事
    件卷宗當中，所附新竹市○○段第543、544及548地號土地
    登記簿以觀，於77及78年間均由原地主即訴外人郭培坤、胡
    勝雄以及張國南、黃志詳移轉登記予孫梨嬌，則系爭切結書
    「當時信託甲方名義」之記載並無違誤，亦可推認系爭土地
    78年間係由孫梨嬌信託登記予潘鶯鶯等三人、上訴人王曹素
    珠及王誠名義下。
  (四)再按，信託行為有效成立後，即以信託財產為中心，而有其
    獨立性，除當事人另有訂定外，不宜因自然人之委託人或受
    託人死亡、破產或喪失行為能力等情事而消滅，故信託法第
    8條第1項規定：「信託關係不因委託人或受託人死亡、破產
    或喪失行為能力而消滅。但信託行為另有訂定者，不在此限
    」。該法雖係於85年1月26日始經公布施行，但上開規定，
    對於在該法施行前成立之信託行為，仍應以之為法理而予以
    適用（最高法院91年度臺上字第358號判決參照）。查系爭
    土地由被上訴人、孫梨嬌及王樸中共同出資購買，由孫梨嬌
    信託登記在潘鶯鶯等三人、上訴人王曹素珠及王誠名義下，
    已如前述，嗣孫梨嬌固於89年1月21日將其應有部分6分之1
    以買賣為原因移轉登記予上訴人王修；王曹素珠於同年月24
    日將其應有部分6分之1以贈與為原因移轉登記予上訴人王治
    ，惟上訴人迄未就其取得所有權應有部分原因（即受領系爭
    土地之原因法律關係）確係買賣、贈與舉證以實其說；且證
    人潘俊杓於本院亦證稱：89年1月間王璞中生病，我母親（
    即孫梨嬌）說因是合夥做生意，為公平起見，要將系爭土地
    她的部分過戶給王修，沒有收他的錢等語（見本院卷第46頁
    ），是上訴人辯稱上訴人王修、王治分別因買賣、贈與取得
    系爭土地應有部分，即無可採。則依系爭切結書中記載「…
    嗣丙方（即王樸中）於89年8月逝世繼於中華民國89年1月24
    日信託登記王誠、王修、王治、潘鶯鶯、潘俊杓、彭次秋等
    人…」之內容，顯見系爭土地嗣後由孫梨嬌將信託相對人變
    更為潘鶯鶯等三人、王修、王治及訴外人王誠等人，應係孫
    梨嬌所為信託對象之變更。至於原受託人王誠於93年12月16
    日死亡後，依上揭信託法之法理，該信託關係不因訴外人王
    誠死亡而消滅，則該系爭土地應有部分6分之1信託財產並非
    屬於訴外人王誠之遺產，仍應屬於信託財產。是被上訴人主
    張上訴人所有系爭土地應有部分係其於孫梨嬌信託而取得，
    亦堪認定。
六、被上訴人得請求上訴人返還其就系爭土地之應有部分52分之
    25：
  (一)查證人顏德仁於原審證稱：唐高段土地已經處理完畢，土地
    已蓋房子，且都已賣出，相關帳冊都已經銷燬，是王璞中要
    我銷燬，依出資比例結算，被上訴人25/52，王璞中及孫梨
    嬌為27/52，王璞中及孫梨嬌事後有將其等所分配到的部分
    再分給我等語（見原審卷(一)第203、204頁），可認被上訴人
    與孫梨嬌以及王樸中就其共同出資購買土地建築房屋之合夥
    關係已清算結束，並按出資比例結算；且依系爭切結書記載
    ：「本人孫梨嬌…，於民國77年10月間與陳壹郎…，王樸中
    …共同出資購買座落新竹市○○段地號542、543、544、548
    土地…甲丙方（即孫梨嬌及王樸中）合占27/52，乙方（即
    被上訴人）占25/52。當時信託登記甲方名義，…甲方承諾
    於六個月內將各人應有部分按實登記…」等語，即孫梨嬌係
    居於信託人之身分，始得以將各人之應有部分按實登記。從
    而，可證孫梨嬌同意依渠等出資比例共有系爭土地，核與上
    開證人顏德仁之證言相符，是被上訴人主張其就系爭土地應
    分得之應有部分52分之25信託予孫梨嬌，孫梨嬌復信託予上
    訴人乙節，應可採信。
  (二)上訴人辯稱於合夥關係終止清算終結前，被上訴人亦不得向
    孫梨嬌請求返還系爭土地應有部分云云，惟證人顏德仁雖於
    原審另稱其出資共400萬元係包含在孫梨嬌及訴外人王樸中
    所出資之2,700萬元出資之內，其出資部分沒有領取，因為
    系爭土地及新竹市○○段544地號土地及花蓮土地、寶山路
    土地上尚未處理等語（見原審卷(一)第204、205頁），惟縱然
    屬實，亦為證人顏德仁與孫梨嬌及王樸中隱名合夥之內部關
    係，與被上訴人、孫梨嬌與王樸中之間之合夥關係互不相涉
    。是上訴人上揭所辯並不足採。
  (三)上訴人又抗辯證人顏德仁並未在場親見親聞上訴人與孫梨嬌
    、王璞中間成立信託關係之事實云云，惟依證人顏德仁於原
    審之證述，其就被上訴人與孫梨嬌及王璞中間之法律關係並
    無任何論斷，僅就與被上訴人、孫梨嬌及王璞中就上揭新竹
    市○○段、和平段土地之交易過程為證述，自為在場親見親
    聞之人。此外，上訴人並未具體指摘證人顏德仁之證言有何
    與事實不符之處，其否認該證言之真正，顯無理由。
七、被上訴人得代位孫梨嬌向上訴人終止信託關係，並請求移轉
    登記如附表一編號二所示之應有部分予孫梨嬌，孫梨嬌再將
    該部分移轉所有權登記予被上訴人：
  (一)按債務人怠於行使其權利時，債權人因保全債權，得以自己
    之名義，行使其權利。但專屬於債務人本身者，不在此限，
    民法第242條定有明文。又民法第242條所謂專屬於債務人本
    身者，不得行使代位權，乃係因得代位行使之權利必須為可
    為強制執行之財產權而言，故不屬於財產權之身分權或人格
    權或以身分權或人格權為基礎之財產權而不適宜為強制執行
    之標的者，始不得行使代位權。又稱信託者，謂委託人將財
    產權移轉或為其他處分，使受託人依信託本旨，為受益人之
    利益或為特定之目的，管理或處分信託財產之關係。信託關
    係不因委託人或受託人死亡、破產或喪失行為能力而消滅。
    信託利益全部由委託人享有者，委託人或其繼承人得隨時終
    止信託，信託法第1條、第8條第1項前段、第63條第1項分別
    定有明文。是信託行為顯然為一財產上契約關係，信託利益
    全部由委託人享有者，委託人之終止權及信託財產返還請求
    權並非身分權或人格權或以身分權或人格權為基礎之財產權
    ，亦非法律所明訂禁止扣押或讓與之權利，自非不得為代位
    行使之客體。
  (二)查被上訴人將其就系爭土地之之應有部分52分之25信託予孫
    梨嬌一節，已如上述，而被上訴人已以準備書狀(一)向孫梨嬌
    表示終止信託關係，並經原審以公示送達方式送達孫梨嬌，
    有被上訴人準備書狀(一)及公示送達證書附卷可稽（見原審卷
    (一)第12頁、第196頁），是孫梨嬌本應移轉系爭土地所有權
    應有部分52分之25予被上訴人。然因孫梨嬌已將系爭土地所
    有權分別另行信託登記在潘鶯鶯等三人、王誠及上訴人王修
    、王治名義下，嗣王誠於93年12月16日死亡，其信託登記之
    系爭土地應有部分6分之1因繼承而登記為上訴人王曹素珠、
    王翔、王筠所有，依上揭信託法規定之法理，信託關係不因
    訴外人王誠死亡而消滅，孫梨嬌自得隨時終止該信託關係並
    請求上訴人返還系爭土地信託之應有部分。惟孫梨嬌怠為行
    使終止信託關係並為信託物返還請求權，依民法第242條規
    定，被上訴人自得以自己之名義代孫梨嬌終止對上訴人之信
    託關係，並請求上訴人各將如附表一編號二所載土地之應有
    部分返還並移轉登記予孫梨嬌後，再由孫梨嬌將該部分返還
    並移轉登記予被上訴人。
八、綜上所述，被上訴人以原審共同被告孫梨嬌怠於行使終止信
    託關係並請求返還信託物，先位依民法第242條規定，以自己
    之名義代位原審共同被告孫梨嬌終止對上訴人之信託關係，
    並請求將原判決附表一編號二所載土地之應有部分返還及移
    轉登記予原審共同被告孫梨嬌後，再由原審共同被告孫梨嬌
    返還並移轉登記予被上訴人，為有理由，應予准許。原審判
    命上訴人給付，及說明被上訴人先位之訴有理由，無庸就備
    位之訴為裁判，經核並無不合，上訴意旨指摘原判決此部分
    不當，求予廢棄改判，為無理由，應予駁回。
九、本件事證已臻明確，兩造其餘之陳述及其攻擊防禦方法，經
    審酌核與判決結果不生影響，不再一一論述，併此敘明。
據上論結，本件上訴為無理由，依民事訴訟法第449條第1項、第
78條、第85條第1項前段，判決如主文。
中    華    民    國    100    年    4    月    19    日
                    民事第三庭
                        審判長法  官  林敬修
                              法  官  張靜女
                              法  官  劉勝吉
正本係照原本作成。
如不服本判決，應於收受送達後20日內向本院提出上訴書狀，其
未表明上訴理由者，應於提出上訴後20日內向本院補提理由書狀
（均須按他造當事人之人數附繕本）上訴時應提出委任律師或具
有律師資格之人之委任狀；委任有律師資格者，另應附具律師資
格證書及釋明委任人與受任人有民事訴訟法第466條之1第1項但
書或第2項（詳附註）所定關係之釋明文書影本。
中    華    民    國   100    年    4     月    20    日
                              書記官  殷丹妮
附註：
民事訴訟法第466條之1（第1項、第2項）：
對於第二審判決上訴，上訴人應委任律師為訴訟代理人。但上訴
人或其他法定代理人具有律師資格者，不在此限。
上訴人之配偶、三親等內之血親、二親等內之姻親，或上訴人為
法人、中央或地方機關時，其所屬專任人員具有律師資格並經法
院認為適當者，亦得為第三審訴訟代理人。